【裁判字號】    91,家上,274
【裁判日期】    921022
【裁判案由】    離婚
【裁判全文】
臺灣高等法院民事判決                            九十一年度家上字第二七四號
    上  訴  人
    即反訴被告  乙  ○    住台北市○○○路○段二九四巷三號七樓
    訴訟代理人  羅瑩雪律師
    複 代 理人  沈美真律師
    被 上 訴人
    即反訴原告  甲  ○    住台北市○○○路○段二九四巷三號七樓
    訴訟代理人  朱俊雄律師
    複 代 理人  嚴文璣    住台北市○○○路○段二五號九樓
                龐筱葳律師
當事人間請求離婚等事件，上訴人對於中華民國九十一年七月三日臺灣臺北地方法院
九十一年度婚字第四三二號第一審判決提起上訴及追加之訴，被上訴人提起反訴，本
院於九十二年十月二十一日言詞辯論終結，判決如下：
    主      文
乙○上訴及追加之訴均駁回。
上訴及追加訴訟費用均由乙○負擔。
乙○應與甲○同居。
乙○應自九十一年五月一日起迄兩造婚姻關係消滅之日止，按月給付甲○新台幣萬
元。
甲○其餘反訴駁回。
反訴訴訟費用應由乙○負擔十分之三，餘由甲○負擔。
本判決第四項，於甲○自九十一年五月一日起迄兩造婚姻關係消滅之日止，按月以新
台幣壹萬元為乙○供擔保後得假執行，但乙○如於假執行程序實施前以新台幣萬元
為甲○預供擔保，得免為假執行。
甲○其餘假執行之聲請駁回。
    事實及理由
一、上訴人乙○於原審依民法第一千零五十二條第一項第四款之規及第二項之規定提
    起離婚之訴，其受敗訴判決後提起上訴，追加依民法第一千零五十二條第一項第
    三款之規定請求離婚，另追加兩造子女監護由乙○任之，並應交付兩造之子女，
    而被上訴人甲○則提起反訴，請求乙○履行同居之訴及給付生活費等，按婚姻無
    效、確認婚姻成立或不成立、撤銷婚姻、離婚或夫妻同居之訴，得合併提起，或
    於第一審或第二審言詞辯論終結前，為訴之變更、追加或提起反訴。民事訴訟法
    第五百七十二條定有明文，乙○復同意甲○提起反訴，故於法均無違，核先敘明
    。
二、上訴人乙○起訴主張：兩造於八十年三月間結婚，婚後時有爭執，被上訴人甲○
    曾於八十六年二月間出國，已與乙○約好農曆年後一同返國，但甲○及長女李佳
    於預定返國之前一日，突然去向不明，乙○迫於工作，只得獨自返國，甲○於同
    年三月間竟將李佳留在美國，返國與乙○談判，經乙○答應伊諸多條件後，才於
    六月間送回李佳。甲○另於九十年三月十八日未經乙○同意擅自攜子女赴美二個
    月，期間音訊全無，直至乙○提起履行同居及交付子女之訴後始回國，並於九十
    年五月四日在俞大衛律師協調見證下，立下協議書，承認帶子女赴美事前未告知
    乙○，承諾日後絕不再有擅自帶子女離家之行為，否則子女監護權由乙○單獨行
    使。乙○旋即撤回履行同居義務之訴及妨害家庭之告訴。事件平息後乙○自九十
    年五月起每月給付甲○家庭生活費新台幣（以下同）五萬元，甲○偶遇收報費而
    乙○不在家時，亦不肯墊付，並曾於九十年五月三日匯款美金三千元至美國帳戶
    ，且常匯款贈與其大姨媽，乙○因診所生意不佳，自九十一年一月起改為月付三
    萬元，甲○對乙○態度更為冷漠，常搜索乙○文件，並自九十年三月十八日起藉
    口陪子女睡覺，不再與乙○同房，乙○晚上回家須敲門經伊同意開門，才看得見
    子女，原本親密之子女，變更須經伊眼神示可，才敢喊爸爸。乙○為使甲○體會
    被迫親子分離之痛苦，趁新年帶子女至南部旅遊五天，但怕甲○太過緊張，手機
    全天開機，甲○曾來電，知道乙○及子女三人行蹤，但未表示要參加。此舉未使
    甲○領悟操縱孩子不當，甚嗣於每個週末帶子女外宿，不告知去處，手機關機，
    不讓乙○聯絡。又於九十一年一月間乙○母親自美國返台後，甲○便不允許孩子
    留在客廳與乙○母親接觸，刻意隔絕祖孫親情，甚至子女尚未吃早飯即將之帶離
    ，直至晚上八、九點才回家，每逢星期五孩子下課後即將子女帶離學校，既不告
    知去向亦不與乙○聯絡，至星期日夜間始回家，乙○幾乎無法行使親權，令乙○
    感到精神上極大的痛苦，因此存在難以維持婚姻之重大事由；九十一年四月十四
    日晚間九時許，甲○攜女回家時乙○母親發現兩造長子李曜腳趾受傷，急詢受傷
    原因，甲○僅含糊帶過，乙○母親心疼孫兒受傷，乃責問伊為什麼沒有好好照顧
    孩子，伊竟頂撞乙○母親，警告乙○母親小心自己的言行舉止，並於當晚九時二
    十分許，強行帶子女離開住所，而不知去向。九十一年四月十五日凌晨一時二十
    分許，甲○在乙○手機留言，表示「已帶小孩去醫院驗傷，並已前往警局備案，
    只要乙○母親在家的一天，伊就無法相信乙○」等語，並於同日下午以諸多莫須
    有之情形指控乙○母親，誣指乙○母親長期使其精神不堪其擾，要求備案處理。
    甲○擅自帶離子女，捏造事實將一切歸咎於乙○母親，實對乙○母親為重大侮辱
    ，至警察局備案之舉嚴重損害乙○母親名譽，乙○遂將甲○衣物打包寄去，並告
    知鄰居遭竊，故更換門鎖，甲○行為已構成對乙○直系尊親屬為虐待，致不堪共
    同生活之離婚事由，爰本於民法第一千零五十二條第一項第四款及第二項規定，
    提起離婚之訴。另甲○自九十一年四月十四日與子女離家迄今，令乙○極為痛苦
    ，已達不堪同居之精神上虐待之程度，符合民法第一千零五十二條第一項第三款
    之規定，乙○自無與甲○同居之必要。九十一年八月三十日，乙○於熬到李佳小
    學開學，至立人國小探視長女李佳，李佳初看到乙○，一臉怨恨，乙○詢問原因
    ，李佳說：「媽媽說爸爸不要我們了！」，乙○否認，李佳接著說：「媽媽拿爸
    爸寫的信給我們看，說爸爸叫我們不要回家了！」，乙○解釋，爸爸從來沒有不
    要她們，而且很想念他們。她才撲在乙○懷裡抽搐，乙○亦深感悲傷，父女相擁
    ，泣不成聲，顯見甲○善於說謊，民法第一千零五十五條第一項規定「夫妻離婚
    者，對於未成年子女權利義務之行使或負擔，依協議由一方或共同任之，未為協
    議或協議不成者，法院得依夫妻之一方、主管機關、社會福利機構或其他利害關
    係人之請求或依職權酌定之。」，甲○工作收入不佳，而乙○為醫生，乙○母親
    與兩造子女感情深厚，可以協助照顧子女，故兩造離婚後由乙○單獨行使、負擔
    對兩造子女李佳、李曜之權利義務，將可使兩造子女之日常生活不致因兩造離婚
    而遭遇重大變革，能使子女在熟悉的環境下成長，當符合子女之最佳利益等情。
    又甲○已有工作，不應支付伊生活費，另其請求子女之生活費尚非有據等語。爰
    聲明：(一)原判決廢棄。(二)准兩造離婚。(三)兩造所生長女李佳及長子李曜權利義務
    之行使負擔，由乙○任之。(四)甲○應將長女李佳及長子李曜交付予乙○。(五)甲○
    反訴駁回。(六)如受不利判決，願供擔保請准宣告免假執行。
三、被上訴人甲○則以：九十年初伊去美國，乙○均知情，長女李佳亦證明此期間乙
    ○均可電話聯絡，只因乙○不喜伊在美國陪伊父母時間太長，故要求伊早日返國
    ，乙○明知伊在美國聯絡處所，卻以伊不告而別為由，登報刊載不實之廣告，且
    採取一連串之法律行動，且回國後迫伊簽署一堆乙○委託律師事先擬好之文件，
    因家中生活所需均仰賴乙○，故伊亦盡配合之能事，即或其一再縮減給予家用，
    伊亦未曾異議，此為兩造長期以來之互動模式。乙○近來與子女相處，均會偷偷
    錄音，擬用作其有利之證物，唯擔心子女不諒解，又要求伊配合於訴訟中不能告
    知子女。而九十一年四月十四日伊帶子女回家，婆婆詢問長子李曜受傷經過，伊
    婉轉告知是李曜自己不小心所致，婆婆即大聲指責伊，並於伊帶子女進浴室洗澡
    時，乙○母親情緒失控緊抓小孩，以手勒住李佳脖子及身體，大聲爭吵，李佳因
    恐懼向伊求救，伊為保護李佳乃出面阻止，李佳年幼受此驚嚇哭鬧不已，伊基於
    保護子女，於是暫時帶子女離開住所，故未帶走任何衣物，並未捏造事實將一切
    責任歸咎於乙○母親，且擔心乙○誤會免再遭不告而別之指控，才至警局備案是
    自我保護行為，並非拒絕與乙○履行同居之義務，故不該當於民法第一千零五十
    二條第一項第四款情形，乙○自不得以此訴請離婚。甲○婚後辭去工作專心教養
    子女，兩造婚後感情良好，假日同攜子女出遊，堪稱和樂，惟自乙○母親九十一
    年一月間返台後，乙○受其母親影響常喜怒不一，甲○內心難過但體諒其亦承受
    壓力，仍願盡力維持婚姻，甲○仍深愛乙○，於九十一年四月十五日事發至今維
    持婚姻之信念不曾動搖，惟乙○竟將伊衣物打包寄來，並告知鄰居遭竊，故更換
    門鎖，而不給予新鑰匙，甲○已去函乙○表明希望維持婚姻及返回原住所，惟迄
    今仍未收到家中之新鑰匙，且據乙○表明拒絕伊之返家，致甲○無法攜子女返家
    與乙○及其母親見面，不得已只得帶子女在外租屋居住，且為支付租金及開銷，
    另找工作，仍盡力照顧兩造子女，且並未教育小孩說乙○不要小孩，仍盡最大努
    力維繫婚姻，兩造間並無難以維持婚姻生活之重大事由存在，乙○不得據此訴請
    離婚等語置辯。並主張乙○離婚之請求無理由，仍應與甲○同居，且按「父母對
    於未成年子女，有保護教養之權利及義務」，又「家庭生活費用，夫無支付能力
    時，由妻就其財產之全部負擔之。」，民法第一千零八十四條、第一千零二十六
    條分別定有明文。故保護教養未成年子女之費用亦係家庭生活費用之一種，應由
    父負擔。父不能負擔始由母負擔。兩造在婚姻關係存續中，生活費均由乙○支付
    ，故甲○不得已攜子在外賃屋租住期間之費用仍應由其負擔，至於生活費之多寡
    ，應按受生活費之需要，與付費者之經濟能力及身份定之，而兩造子女，正值求
    學年齡，需支付巨額之教育費及生活上必須費用，又乙○為醫生，年收入三百萬
    元以上，爰請求其給付每月生活費十萬元等語，資為抗辯。爰聲明(一)乙○上訴駁
    回。(二)乙○應與甲○同居。(三)乙○應自九十一年五月一日起，迄甲○與乙○婚姻
    關係消滅之日止，按月給付甲○十萬元。(四)願供擔保請准就前項給付部分宣告假
    執行。
四、兩造係夫妻關係，並育有子女李佳、李曜之事實，有兩造暨子女之戶籍謄本為證
    ，且為兩造所不爭執，自堪信為真實。
五、按夫妻之一方對於他方之直系尊親屬為虐待，致不堪共同生活者，依民法第一千
    零五十二條第一項第四款規定，他方固得向法院請求離婚，惟所謂不堪共同生活
    者，係指予以身體上或精神上不可忍受之痛苦，致不堪繼續共同生活者而言。至
    何程度，始為不堪同居之生活，則須依客觀標準，不可僅依個人主觀之見解，同
    時應考慮兩造當事人身分、地位、教育程度、經濟狀況等一切情形定之（最高法
    院三十一年上字第一九四九號判例、四十四年台上字第二十六號判例參照），且
    須夫妻之一方主觀上確有虐待他方尊親屬之意，始足當之。次按「民法一千零五
    十二條所謂不堪同居之虐待，係指與以身體上或精神上不可忍受之痛苦，致不堪
    繼續同居者而言」、次按「不堪同居之虐待」，應就具體事件，衡量夫妻之一方
    受他方虐待所受侵害之嚴重性，斟酌當事人之教育程度、社會地位及其他情事，
    是否已危及婚姻關係之維繫以為斷。若受他方虐待已逾越夫妻通常所能忍受之程
    度而有侵害人格尊嚴與人身安全者，即不得謂非受不堪同居之虐待。（最高法院
    二十三年上字第六七八號判例、司法院大法官釋字第三七二號解釋參照）。經查
    ：
  (一)兩造婚後共同居住在乙○母親名下之房屋即台北市○○○路○段二九四巷三號七
    樓，而乙○母親則往來於臺灣、美國之間，在臺灣居住時則與兩造同住在上開處
    所，由甲○負責烹飪，生活空間、關係密切，堪認為共同生活。
  (二)乙○主張甲○不允許兩造子女與乙○母親接觸，惟依乙○母親九十一年六月十九
    日當庭陳述「（九十一年一月）我從美國回來後，幾乎都看不到小孩，小孩都在
    房間，小孩說玩具拿出去還要拿回來（麻煩），所以都在房間玩，我認為回建國
    路是回自己的家，這次回來沒有告訴兩造，先到妹妹家，後來才回乙○家，那時
    甲○就把大門反鎖，伊父母親三月從美國回來後，伊每天都很晚才回來，星期五
    就不回來睡覺，四月帶小孩離開了。」、「建國南路是我的家，我當然可以進去
    房間內看孫子他們，但我空間那麼大，不要老是窩在房間裡」等語（見原審卷第
    四十七、四十八頁），堪信是兩造子女為免收拾玩具麻煩而在房間內玩，而乙○
    母親可以自由進出小孩房間，尚難證明甲○不允許兩造子女與乙○母親在客廳接
    觸。又甲○在乙○母親未告知自美返台情形下，反鎖家中門鎖，尚難認係對直系
    親屬之虐待行為。另依乙○母親亦證述「．．．這次我是九十一年一月九日回國
    ，除了四月十四日以外，我跟伊相處還算客氣，也沒有吵架。伊常說小孩是他生
    的，她愛怎樣就怎樣，伊高興叫我就叫我，不高興就不叫，我也無所謂，我們是
    很民主的家庭。」、「平常和伊相處都是客客氣氣的，平常伊煮飯有煮我的份，
    我很多年來都不吃晚餐，我不知道伊有無煮晚餐，我不管他們的生活。」（見同
    上卷第四十六、四十七頁），足證在九十一年四月十四日晚間之事件發生以前甲
    ○與乙○母親相處情形尚稱和睦，乙○母親對於伊之態度亦不介意，自不可能發
    生有難以忍受之痛苦，即無虐待情形。
  (三)乙○另主張九十一年四月十四日晚間九時許，甲○攜女回家時乙○母親發現兩造
    長子李曜腳趾受傷，急詢受傷原因，詎甲○僅含糊帶過，乙○母親心疼孫兒受傷
    ，乃責問甲○為什麼沒有好好照顧孩子，甲○頂撞乙○母親，並警告乙○母親小
    心自己的言行舉止，詎當晚九時二十分許，甲○強行帶子女離開住所，誣指乙○
    母親長期使其精神不堪其擾，要求警局備案處理，捏造事實將一切歸咎於乙○母
    親，實對乙○母親為重大侮辱，至警察局備案之舉嚴重損害乙○母親名譽等語。
    甲○則以因乙○母親詢問伊長子李曜受傷經過，伊告知是李曜自己不小心所致，
    婆婆即大聲指責伊，並於伊帶子女進浴室洗澡時，乙○母親情緒失控緊抓小孩，
    以手勒住長女李佳脖子及身體，大聲爭吵，李佳因恐懼向伊求救，伊為保護李佳
    乃出面阻止，李佳年幼受此驚嚇哭鬧不已，伊基於保護子女，於是暫時帶子女離
    開住所，故未帶走任何依物，並未捏造事實將一切責任歸咎於乙○母親，且擔心
    乙○誤會免再遭不告而別之指控，才至警局備案是自我保護行為，並非拒絕與乙
    ○履行同居之義務等語，而兩造長女李佳陳稱係其與弟李曜進房間拆開買的東西
    ，奶奶看李曜腳的大姆指受傷，奶奶問為什麼受傷，其與李曜回房間，奶奶抱住
    其，勒到其脖子，因感到疼痛所以哭了，媽媽叫奶奶放開其，奶奶叫媽媽走開，
    奶奶說我很愛妳，放其下來，其與媽媽進房間，奶奶把媽媽叫出去講一些事情，
    其聽不懂等語（見本院卷第一三一頁），則事情發生經過，應是乙○母親一整天
    沒有見到小孩，見甲○帶子女回家，而李曜又受傷，乙○母親愛孫心切欲與孫子
    多說些話，惟孫子並不在意而返房間，奶奶情急下抱住李佳脖子，不料卻不小心
    勒到伊脖子，致李佳感到疼痛而大哭，甲○僅見李佳哭泣而不知上情，復未能體
    會婆婆愛孫子之心非故意傷害李佳，而未能理性處理，致與婆婆發生衝突，固屬
    不當，惟此情形係第一次發生，為兩造不爭執事項，堪信九十一年四月十四日之
    事件應屬偶發，故當時甲○縱對乙○母親口出「請注意你的言行舉止！」之有失
    為人子媳禮節之不當言詞，但綜觀事發經過，尚事出有因，非出於慣行，依社會
    通念尚難認為已達虐待尊親屬之程度。
  (四)乙○另以甲○於九十一年四月十五日至台北市政府警察局大安分局羅斯福路派出
    所指控乙○母親對兩造子女有家庭暴力行為，要求備案，捏造事實將一切歸咎於
    乙○母親，實對乙○母親為重大侮辱，至警察局備案之舉嚴重損害乙○母親名譽
    云云，惟乙○母親與甲○確有誤會爭執，兩造子女於二人拉扯中受驚嚇，已如前
    述，甲○未理性處理化解爭執，復至警察局陳述意見要求「備案」處理，雖有不
    當，惟核與無端之爭鬧仍屬有別，且伊並未驗傷告訴，亦未請警方受理調查，伊
    亦無散布於眾，尚難認係故意損害乙○母親之名譽，而致乙○母親在客觀上已達
    於不可忍受之程度，不堪繼續與伊共同生活的地步。
  (五)乙○又主張甲○早於九十年三月未得乙○同意擅自帶長女李佳赴美，嗣返國曾保
    證不再擅自離家出走，惟九十一年四月十四日與子女離家迄今，令乙○極為痛苦
    ，已達不堪同居之精神上虐待之程度，符合民法第一千零五十二條第一項第三款
    之規定云云。惟查甲○因九十一年四月十四日之爭執而帶子女暫時離家時，並未
    帶走任何衣物，此為乙○所不爭執，故甲○抗辯伊係護子心切下情急離家，並非
    拒絕履行同居義務，應屬可採，惟乙○隨即以鄰居遭竊而更換家中鑰匙，並將甲
    ○衣物打包寄走，此為乙○所不爭執，本事件審理中甲○一再表示欲帶子女返家
    ，請乙○交付鑰匙，並有信件為證（見原審卷第六十三頁），惟均遭乙○以「換
    鎖前母親生活在恐懼中，不希望母親活在恐懼中」、「不願意交鑰匙，對方只是
    想回去拿東西，且不只是她的東四」等語拒絕（見原審卷第四十九頁、本院卷第
    一五二頁），顯係乙○拒絕甲○返家同居，致伊未能返家同居，惟按「夫妻互負
    同居之義務，但有不能同居之正當理由者，不在此限。」民法第一千零一條定有
    明文，甲○既未構成對婆婆之虐待，已如前述，乙○尚無不能同居之正當理由，
    故其拒絕交付鑰匙，自係可歸責於乙○之事由，復揆諸前揭判例，兩造既未同居
    在一起，亦無從主張不堪「同居」之虐待，故其主張甲○九十一年四月十四日與
    子女離家迄今，令乙○極為痛苦，已達不堪同居之精神上虐待之程度云云，自無
    足採。
六、末按「有前項以外之重大事由，難以維持婚姻者，夫妻之一方得請求離婚。但其
    事由應由夫妻之一方負責者，僅他方得請求離婚」，民法第一千零五十二條第二
    項定有明文，此項離婚事由之概括規定，其目的在使夫妻請求裁判離婚之事由較
    富彈性。是否有難以維持婚姻之重大事由，以婚姻是否已生破綻而無回復之希望
    ，此不可由夫妻已喪失維持婚姻意欲之主觀面加以認定，而應依客觀的標準，即
    難以維持婚姻之事實，是否任何人處於同一境況，均將喪失維持婚姻希望之程度
    定之。且按婚姻應以誠摯相愛為基礎，由夫妻經營幸福美滿之共同生活，非有足
    以破壞共同生活或難以維持婚姻之重大事由，夫妻之一方不得依民法第一千零五
    十二條第二項規定請求離婚。次按「難以維持之重大事由，於夫妻雙方就該事由
    均須負責時，應比較衡量雙方之有責程度，僅責任較輕之一方，得向責任較重之
    他方請求離婚，如雙方之有責程度相同，則雙方均得請求離婚，以符公平，且符
    合民法第一千零五十二條第二項規定之立法目的。」最高法院九十年度台上字第
    一六三九號判決可資參照。經查：
  (一)乙○主張甲○於八十六年二月間全家赴美，當時甲○已經身懷長子李曜，因而建
    議甲○將李佳留在美國給乙○母親照顧，兩造為此事在返台前一天發生爭執，甲
    ○即攜女離家，乙○只得一人返國，嗣甲○將女兒李佳留在美國由甲○父母照顧
    而自行回國一節，固為甲○所不爭執，惟夫妻來自不同家庭背景，想法難免不一
    致，相處偶有勃谿在所難免，且該事件發生後迄至九十年三月間仍然同居共處，
    且乙○主張其於九十年三月二日兩造結婚十周年，由網路轉匯十萬元給甲○作為
    禮物，並附上卡片致意，此有卡片影本附卷可按（見本院卷第二十頁、七十五頁
    ），卡片記載「十年啦！辛苦了！謝謝妳，為我、為家、為孩子的付出！」，足
    見八十六年二月衝突後至九十年三月二日，兩造感情甚佳，乙○主張八十六年間
    之衝突事件，在客觀上尚未達難以維持婚姻之程度。
  (二)乙○復主張甲○於九十年三月十八日未經乙○同意擅自攜子女赴美二個月，期間
    音訊全無，直至乙○提起履行同居及交付子女之訴後始回國，並於九十年五月四
    日在俞大衛律師協調見證下，立下協議書，承認帶子女赴美事前未告知乙○，承
    諾日後絕不再有擅自帶子女離家之行為，否則子女監護權由乙○單獨行使。乙○
    旋即撤回履行同居義務之訴及妨害家庭之告訴云云，甲○則以因父親出車禍，且
    有復健問題，因關心父親，故攜子女去美探視，雖事先告知乙○，惟其稱暑假再
    去，並非不告而別云云，經查甲○在機場時曾經以電話告知乙○，有兩造不爭執
    之協議書可按（見原審卷第六十一頁），且兩造並不爭執甲○初到美國時兩造仍
    有聯絡，是後來才透過甲○之兄聯絡，且依乙○所提出與長女李佳之電話錄音其
    與李佳仍有通電話（見本院卷第一四０頁），甲○去美未與乙○商議得其同意，
    遂逕自攜子女赴美，行事作風未顧及乙○感受，確有應反省之處，而為重大事由
    ，惟伊欲赴美探視父親（姑不論係九十年二月或三月間受傷，見原審卷第五十頁
    ），亦係父母子女天性，乙○不願伊赴美，亦未據其舉證伊赴美之行實屬無益之
    舉，兩造均有個人固執之處而未為對方著想，故兩造於夫妻生活，仍有學習良性
    互動之必要，尚難認此僅係一方之過失，惟甲○既於機場告知赴美，尚難認為係
    不告而別，且乙○旋於九十年四月十七日提起履行同居之訴，復於同月十九日在
    美國之世界日報刊登尋人啟事，甲○則於四月二十九日攜子女回國，嗣兩造即於
    九十年五月四日在律師見證下簽訂協議書約定子女護照應交由乙○保管，但甲○
    每年得帶子女赴美四十五天，有協議書在卷可憑，就子女出國之事，亦獲解決，
    堪信兩造斯時仍有意維續婚姻，上開事件未致兩造無法共同生活。
  (三)乙○復主張其自九十年五月起每月給付甲○五萬元家用，偶遇收報費乙○不在家
    時，甲○亦不肯墊付，並曾於九十年五月三日匯款美金三千元至美國帳戶，且常
    匯款贈與其大姨媽，乙○因診所生意不佳，自九十一年一月起改為月付三萬元，
    甲○對乙○態度更為冷漠，常搜索乙○文件，並自九十年三月十八日起藉口陪子
    女睡覺，不再與乙○同房，乙○晚上回家須敲門經甲○同意開門，才看得見子女
    ，原本親密之子女，變更須經甲○眼神示可，才敢喊爸爸。乙○為使甲○體會被
    迫親子分離之痛苦，趁新年帶子女至南部旅遊五天，但怕甲○太過緊張，手機全
    天開機，甲○曾來電，知道乙○及子女三人行蹤，但未表示要參加。此舉未使甲
    ○領悟操縱孩子不當，嗣於每個週末帶子女外宿，不告知去處，手機關機，不讓
    乙○聯絡云云，惟查乙○主張1.甲○不肯墊付報費，並未舉證以實其說，且係生
    活瑣事，尚難認此係重大事由難以維繫婚姻，2.另其稱甲○曾於九十年五月三日
    匯款美金三千元至美國帳戶，且常匯款贈與其大姨媽云云，惟此縱係屬實，並未
    使兩造生活有因此而拮据不便，亦難認係重大事由難以維繫婚姻，3.又稱嗣因診
    所生意不佳，自九十一年一月起改為月付三萬元，甲○對乙○態度更為冷漠，常
    搜索乙○文件，並自九十年三月十八日起藉口陪子女睡覺，不再與乙○同房，乙
    ○晚上回家須敲門經甲○同意開門，才看得見子女，原本親密之子女，變更須經
    甲○眼神示可，才敢喊爸爸，此為甲○否認，並有乙○所提甲○於九十一年三月
    二十七日存證信函答覆伊對子女親權之行使並未有濫用之情事，係乙○於九十年
    年底視伊為陌路人（見本院卷第八十五頁），況兩造之子女均表示喜歡爸爸、媽
    媽等語（見本院卷第一二九頁、第三０二頁），尚難認甲○有操控令子女不敢接
    近乙○，4.乙○固指稱甲○剝奪其與子女之相處之親情，惟其竟採取其所指責甲
    ○之方法，於九十一年農曆除夕期間，事先未與甲○協商出遊情事，竟置甲○一
    人在家，雖其稱手機開機中，且甲○未表示參與云云，惟查乙○若認甲○常帶子
    女出遊係屬不當，理應就婚姻裂痕與伊協商處理，而非反以此激烈手段，於農曆
    全家團聚期間，未告知甲○，而獨自帶子女出遊五日，雖其稱甲○亦知其等去處
    ，且未表示欲參加，惟甲○於年節不知情下，遭乙○留伊一人在家，雖事後知悉
    ，亦難期伊有遊興尾隨參加？且乙○所採取的方法係其所稱痛恨指責之方法，何
    能得其所稱之效果？則因反效果導致甲○嗣經常攜子女外宿，兩造婚姻生活產生
    裂痕，乙○亦難辭其責任。且依乙○上述各情，或可認兩造婚姻生活已見裂痕，
    惟尚未致因此無法共同生活之程度。
  (四)甲○與乙○母親於九十一年四月十四日發生爭執之事，不合民法第一千零五十二
    條第一項第四款之要件，已如前述，夫妻間因個性、思想等差異，溝通不良，而
    起勃谿，本為任何夫妻均有可能發生之情事，蓋以夫妻本屬二個不同個體，在不
    同環境下成長、學習、對事物看法難免互有出入，當求彼此互相溝通、忍讓，方
    能達成家庭和諧，是兩造稱婚姻雖未盡和諧，惟兩造結婚迄今十一年餘，僅生上
    開三次較大之爭執，每次時間相隔有年，非接續發生，可認彼此或有個性差異，
    但尚不致危及婚姻之存續，參以兩造均受過良好教育，若能以理性態度繼續溝通
    ，誠心協調，進而相互適應，兩造婚姻間之危機及裂痕，應可漸次消弭撫平。且
    甲○明確表示繼續維持婚姻之堅定決心，堪信兩造之婚姻狀況雖有破綻，惟尚未
    達難以維繫之程度，乙○請求離婚非有理由。
  (五)乙○復稱九十一年四月十四日發生爭執後，甲○在外租屋居住，環境甚差，且教
    導子女說謊，告訴小孩說乙○不要小孩，致小孩仇視乙○，證實甲○無教導子女
    能力，已無法維繫婚姻云云，惟查九十一年四月十四日之衝突後，甲○未妥善處
    理，擅自攜帶子女離家，固有可議，惟其當時係因偶發衝突，空手離家，無因此
    拒絕與乙○共同生活之意，當時兩造之婚姻狀態尚未至無法繼續維持之程度，已
    如前述，是乙○隨即以鄰居遭竊而更換家中鑰匙，將甲○衣物打包寄走，並拒絕
    交付家中鑰匙予甲○，使甲○無法返家與乙○共同生活，縱或因此兩造別居經年
    ，感情漸趨冷淡，並因本件訴訟互有指摘，致兩造婚姻裂痕加深，達不能繼續共
    同生活之程度，亦係乙○拒絕甲○同居，並提起本件離婚訴訟所致，而乙○尚無
    不能同居之正當理由，已如前述，故乙○自係可歸責較重責任事由之一造，其尚
    不得依該事由訴請離婚。況兩造所生之子女並未仇視乙○，李佳表示到乙○家中
    住所住很高興，惟若父母分開較願與媽媽同住（見本院上開家上卷第二九一、二
    九二頁），而李曜亦表示兩造都對其很好，兩邊住處都很好（見同上卷第三０一
    頁），另李佳陳明因乙○於伊睡覺時間到校探望伊伊嚇一跳，並未對其說「媽媽
    說你不要我們了」等語（見本院卷第一二八頁），雖乙○提出九十一年八月三十
    日錄音帶證稱李佳曾說「那你以前有寄信過來上面寫說你要把我們趕出來」（見
    本院卷第一四一頁），惟此業據甲○否認曾對李佳稱乙○不要母子等語，且查錄
    音帶內容縱係屬實，惟李佳時未滿七歲（八十四年九月十八日生），其理解、思
    考能力均難認臻成熟，李佳未說明何信函，由何人交付，而甲○亦有去函請乙○
    交付鑰匙（見原審卷第六十三頁），惟乙○確有拒絕交付鑰匙讓伊母子返家情事
    ，雖其稱僅不欲甲○返家，希望小孩返家云云，惟查甲○既與小孩同住，甲○對
    子女陳述乙○不欲伊返家，李佳而有乙○拒絕讓伊母子返家之想法，尚與常情無
    違，尚難逕認係甲○將不實之情事告訴子女，故乙○此部分主張尚非可採。另兩
    造之女李佳原就讀於私立立人小學，且表現優異，亦據其提出之學藝兒童優秀獎
    狀、學期成績報告書等為證（見同上卷第二八八頁），則甲○並未教導子女無方
    ，惟因經濟上奧援中斷，已將李佳、李曜姊弟轉入士東小學，乙○復稱甲○教導
    孩子說謊，乙○帶子女去馬來灣、墾丁、六福村、九族文化村等地，李曜卻稱係
    外公帶其去玩（見同上卷第三００頁），另被外公、外婆掐傷，卻謊稱外公、外
    婆有時會掐，係玩笑，不會痛沒有不舒服（見同上卷第三○五頁）云云，惟查李
    曜係稱爺爺帶我去烏來玩，（烏來）爸爸、媽媽沒有去，姊姊有去，我們還有去
    過馬來灣、墾丁、六福村、九族文化村等地，李曜僅六歲，尚難期其用字、答話
    、想法精確，其係稱爺爺帶其去烏來玩，雖其後有稱我們還有去過馬來灣、墾丁
    、六福村、九族文化村等地，惟其並未稱係何人帶其去玩，其所謂我們還有去過
    馬來灣等地玩之語，僅可認定係其與姊李佳有去玩而已，尚難遽論李曜受甲○唆
    使說謊，且乙○並未於當場提出反駁，或事後再要求查明，俾本院再予以訊問，
    其事後遽下斷言謂甲○教孩子說謊，顯無可採。另稱甲○之父母曾掐李曜致其受
    傷云云，惟此業據李曜陳明外公、外婆有時會掐，係玩笑，不會痛沒有不舒服（
    見同上卷第三○五頁），乙○雖舉照片為證（見本院卷第三二八、三四一頁），
    惟該照片上方乙○記載係被李曜表哥用嘴吸出瘀血，故尚難採信遽認外公、外婆
    對其為身體之傷害，故其主張甲○教導子女說謊云云，亦無足採。
  (六)綜上，乙○起訴離婚前，甲○固有去美未與乙○商議得其同意，遂逕自攜子女赴
    美，及與婆婆發生衝突後，逕自去警局備案等不當行止，使兩造間之婚姻關係產
    生裂痕，惟尚未重大至兩造間之婚姻達不能維繫之程度，已如前述，而兩造自九
    十一年四月十四日衝突後，乙○隨即以鄰居遭竊更換家中鑰匙，將甲○衣物打包
    寄走，並拒絕交付伊家中鑰匙，且立即於九十一年四月二十三日起訴離婚，因乙
    ○拒絕交付鑰匙，致甲○無法返家同居，而甲○於審理中一再表示欲返家，願意
    維繫婚姻，是乙○與子女分離，兩造婚姻鴻溝加大，猜忌日深，係可歸責於乙○
    。縱兩造之婚姻有因兩造之別居及離婚訴訟時日之與增，使兩造婚姻裂痕擴大至
    無法維持之程度，惟兩造婚姻之裂痕雖肇端於甲○之任性，而乙○未理性溝通，
    加強兩造互動，甚採強迫別居及訴訟方式，擴大兩造婚姻裂痕致無法維持之程度
    ，比較衡量雙方之有責程度，乙○可歸責之程度大於甲○，其請求離婚自非有理
    由，不應准許。其追加請求離婚後，兩造子女監護由乙○任之，並應交付兩造之
    子女予乙○，亦非有理由，不應准許。
七、甲○反訴主張乙○應與伊同居，且應支付家庭生活費用十萬元等語，按「夫妻互
    負同居之義務，但有不能同居之正當理由者，不在此限」，民法第一千零一條定
    有明文。甲○因九十一年四月十四日之爭執而帶子女暫時離家，並非拒絕履行同
    居，且尚不構成不能同居之正當理由，乙○以鄰居遭竊而更換家中鑰匙，並將伊
    衣物打包寄走，拒絕甲○返家同居，已如前述，揆諸前揭法條說明，甲○反訴請
    求乙○應與伊同居為有理由，應予准許。另按「父母對於未成年子女，有保護教
    養之權利及義務」，民法第一千零八十四條定有明文，另依九十一年六月二十六
    日修正前之民法第一千零二十六條規定「家庭生活費用，夫無支付能力時，由妻
    就其財產之全部負擔之」（修正後，該條文刪除），修正後民法第一千零三條之
    一規定為「家庭生活費用，除法律或契約另有約定外，由夫妻各依其經濟能力、
    家事勞動或其他情事分擔之」，保護教養未成年子女之費用亦係家庭生活費用之
    一種，而兩造於婚姻關係存續中向來由乙○支付生活費，此為兩造所不爭執，則
    應認兩造合意（契約）由乙○支付家庭生活費用，而乙○於九十年五月一日每月
    給付伊五萬元，惟嗣自九十一年一月起改為付三萬元，而甲○對其減縮給付亦不
    爭執（見本院卷第二十頁背面、一五八頁），則甲○不得已攜子在外賃屋租住期
    間之費用仍應由乙○負擔，則伊依前開法條規定請求乙○於兩造婚姻關係存續期
    間按月支付三萬元家庭生活費用，為有理由，應予准許，逾此部分之請求為無理
    由，不應准許。
八、綜上所述，乙○主張依民法第一千零五十二條第一項第三款、第四款、第二項規
    定請求離婚及追加請求兩造之子女李佳、李曜權利義務行使負擔，由其任之，另
    甲○應將兩造子女交付予乙○，均非有理由，不應准許。原審就離婚部分（民法
    第一千零五十二條第一項第四款、第二項）為乙○敗訴之判決，乙○上訴意旨指
    摘原判決不當，求予廢棄改判，為無理由，應駁回其上訴。另甲○反訴請求乙○
    應與伊同居，並應自九十一年五月一日起迄兩造婚姻關係消滅之日止，按月給付
    三萬元生活費為有理由，應予准許。逾三萬元之生活費請求為無理由，不應准許
    。甲○請求乙○給付上開生活費勝訴部分，兩造均陳明願供擔保請准、免為宣告
    假執行，爰分別酌定相當擔保金准許之，至於敗訴部分，其假執行之聲請失所附
    麗，併予駁回。
九、本件事證已明，兩造其餘攻擊、防禦方法及所為之立證，與判決之結果不生若何
    影響，無庸逐一論究，合併敘明。
十、據上論結，本件乙○上訴及追加之訴為無理由，甲○反訴為一部有理由，一部無
    理由，依民事訴訟法第四百四十九條第一項、第四百六十三條、第三百九十條第
    二項、第三百九十二條第二項、第七十八條，第七十九條但書，判決如主文。
中      華      民      國    九十二    年      十      月    二十二    日
                                民事第十五庭
                                    審判長法  官  劉  靜  嫻
                                          法  官  吳  光  釗
                                          法  官  李  錦  美
正本係照原本作成。
如不服本判決，應於收受送達後二十日內向本院提出上訴書狀，其未表明上訴理由者
，應於提出上訴後二十日內向本院補提理由書狀（均須按他造當事人之人數附繕本）
上訴時應提出委任律師或具有律師資格之人之委任狀；委任有律師資格者，另應附具
律師資格證書及釋明委任人與受任人有民事訴訟法第四百六十六條之一第一項但書或
第二項（詳附註）所定關係之釋明文書影本。
中      華      民      國    九十二    年     十二     月      十      日
                                          書記官  明  祖  全
附註：
民事訴訟法第四百六十六條之一（第一項、第二項）：
對於第二審判決上訴，上訴人應委任律師為訴訟代理人。但上訴人或其他法定代理人
具有律師資格者，不在此限。
上訴人之配偶、三親等內之血親、二親等內之姻親，或上訴人為法人、中央或地方機
關時，其所屬專任人員具有律師資格並經法院認為適當者，亦得為第三審訴訟代理人
。


司法院資訊處製作；財團法人民間司法改革基金會備份。
